【裁判字號】    95,易,1164
【裁判日期】    950922
【裁判案由】    詐欺
【裁判全文】
臺灣高雄地方法院刑事判決              95年度易字第1164號
    公  訴  人  台灣高雄地方法院檢察署檢察官
    被      告  甲○○
    選任辯護人  朱立人律師
上列被告因詐欺案件，經檢察官聲請簡易判決處刑（聲請簡易判
決處刑案號：本院95年度簡字第3622號；台灣高雄地方法院檢察
署95年度偵字第9878號），經本院改依通常程序審理，判決如下
：
    主  文
甲○○幫助犯詐欺取財罪，處有期徒刑參月，如易科罰金，以銀
元參佰元折算壹日。
    事  實
一、甲○○可預見一般取得他人金融帳戶使用，常與財產犯罪有
    密切之關聯，竟仍以縱有人以其提供之金融帳戶實施詐欺取
    財犯行，亦不違背其本意之幫助犯意，於不詳時間、地點，
    將其在中國信託商業銀行（下稱中國信託銀行）高雄分行所
    申請開立帳號000000000000號帳戶之存摺、印鑑章、提款卡
    、提款密碼，均提供予姓名不詳之成年人使用。嗣取得上開
    中國信託銀行高雄分行帳戶存摺、印鑑章、提款卡及提款密
    碼等物之姓名不詳之成年人，與真實姓名不詳自稱「林主任
    」之成年男子及其他共同行騙之成年人，基於意圖為自己不
    法所有之犯意聯絡，於民國（下同）94年7 月26日17時許，
    先致電丁○○，詐稱丁○○之中國信託銀行信用卡消費款項
    未繳，丁○○表示伊從未遲繳信用卡消費款項，上揭行騙之
    人即詐稱丁○○遭冒名申辦信用卡，須向法務部調查科申請
    止付憑單，丁○○隨即撥打該人所提供不實電話號碼向所謂
    法務部調查科完成申請後，再依指示撥打另1 支電話，由「
    林主任」接聽並詐稱丁○○須將名下存款轉存至指定帳戶以
    利控管云云，使丁○○陷於錯誤，於同日接續將存款新臺幣
    （下同）2 萬8000元、2 萬1000元、3 萬元、2 萬1000元共
    計10萬元，匯至前開中國信託銀行高雄分行帳戶內，後上揭
    行詐騙之人旋即於當日將丁○○存入之款項全數領出，致丁○○受有損害。
二、案經高雄市政府警察局新興分局報請台灣高雄地方法院檢察
    署檢察官聲請簡易判決處刑，經本院改依通常程序審理。
     理  由
一、訊據被告甲○○矢口否認有將上開中國信託銀行高雄分行帳
    戶提供他人使用之犯行，辯稱：該帳戶的存摺、印鑑章、提
    款卡都遺失了云云。經查：
（一）上開中國信託銀行高雄分行帳戶係被告本人所申請開立一
      節，為被告自承不諱，且有中國信託銀行95年4 月24日中
      信銀集作字第958132203135號函1 件及所附客戶基本資料
      表、印鑑卡等資料存卷可查，堪認屬實。
（二）被害人丁○○受詐騙，而於同日將存款2 萬8000元、2 萬
      1000元、3 萬元、2 萬1000元共計10萬元，匯至上揭中國
      信託銀行高雄分行帳戶之情節，除據被害人於警詢時指述
      綦詳，復有前開中國信託銀行高雄分行帳戶之歷史交易查
      詢報表1 份在卷可稽，亦堪認與事實相符。
（三）被告辯稱其於94年7 月10日前後在臺北火車站附近遺失上
      開中國信託銀行高雄分行帳戶之存摺、印鑑章及提款卡，
      當時其將存摺、印鑑章及提款卡均放置在手提包裡，再將
      手提包放置在行李袋內，因行李袋破損故整個裝有存摺等
      物之手提包即掉出遺失，其事後發現遺失，因該帳戶內存
      款不多故未向警方報案或向銀行申報掛失云云。惟查，被
      告於發現帳戶存摺、印鑑章及提款卡遺失（被告否認係當
      天發現遺失，經本院於95年8 月11日當庭勘驗檢察官95年
      5 月5 日詢問筆錄光碟，並無該筆錄手寫「我當天就發現
      遺失」一語，但被告並未否認於發現遺失後未立即申報掛
      失），竟未立即向銀行辦理掛失止付手續，已與常情有悖
      ，且依中國信託銀行以95年4 月24日中信銀集作字第9581
      32203135號函回覆，上揭帳戶雖於94年7 月26日有透過電
      話申報掛失金融卡之紀錄，但卻未申報掛失存摺、印鑑，
      亦與常情有違；又提款卡之密碼乃係由帳戶所有人自行設
      定，他人無從知悉該密碼為何，苟單純遺失帳戶存摺、印
      鑑章及提款卡，他人應無輕易使用上開帳戶提款卡作為轉
      帳及匯款提款工具之可能。觀諸該帳戶之歷史交易查詢報
      表，上揭行詐騙之人將被害人存入款項領出係使用金融卡
      提領，雖被告對此又辯稱：其將提款卡密碼寫在小紙條上
      和存摺、印章及提款卡放在一起云云，然依一般人使用金
      融帳戶提款之習慣，為避免遺失存摺或提款卡時帳戶內之
      存款遭人盜領，通常均會將存摺、提款卡與提款密碼分別
      存放，縱使自己有遺忘密碼之虞，通常亦會在其他地方註
      記備忘而不致於將提款密碼與提款卡同時存放，否則密碼
      之設定即失其意義，被告所辯顯與社會常情有違；再佐以
      上開帳戶之歷史交易查詢報表顯示，於被告所稱發現遺失
      帳戶時間後，該帳戶隨即有多筆款項轉入或存入後隨即於
      當日即遭提領之紀錄，據此以觀，被告所辯該帳戶係遺失
      ，其並未將帳戶提供他人使用之詞，亦不足採。雖被告於
      本院審理時提出證人丙○○，以證明其存摺等確係遺失，
      並請求勘驗行李袋確有破損。經本院當庭勘驗被告所稱當
      天所提行李袋結果，該行李袋為長60公分、高約80公分、
      寬29公分，確有長49公分之破洞，該破洞離行李袋底部46
      公分，固屬事實，有筆錄可憑（見本院95年7 月21 日 準
      備程序筆錄）；又證人丙○○雖證稱被告行李袋有破洞，
      該行李袋係證人給被告的，該行李袋與上開勘驗行李袋是
      同1 個；被告於搬到證人家裡後約1 個禮拜，有問證人有
      沒有看到他的存摺等語，但同時證稱證人沒有看到被告將
      他的存摺、印章等物放進隨身包（即上述手提包），沒有
      看到隨身包放進手提袋（即上述行李袋），也沒有看到隨
      身包從袋子掉出來等情（見本院95年9 月8 日審判筆錄）
      ，則證人丙○○並不能證明被告之行李袋究竟何時破掉，
      被告的存摺、印章等物有無放進手提包，手提包有無放進
      行李袋，也沒有看到手提包從行李袋掉出來各節，被告自
      不能執上開證人之證述證明其存摺等物確係遺失。
 （四）又從事不法詐騙犯罪之人，當知社會上一般正常之人如
       帳戶存摺、提款卡遭竊或遺失，為防止拾得或竊得之人
       盜領存款或將帳戶作為不法使用，必於發現後立即報警
       或向金融機構辦理掛失止付，而於原帳戶所有人掛失止
       付後，即無法以拾得或竊得之存摺、提款卡提領該帳戶
       內之存款，在此情形下，如仍以此帳戶作為犯罪工具，
       則在向被害人詐騙，並誘使被害人將款項轉入或匯入該
       帳戶後，卻又極有可能因帳戶所有人掛失止付而無法提
       領，則大費周章從事於犯罪之行為，卻只能平白無故替
       原帳戶所有人匯入金錢，而無法得償其犯罪之目的，此
       等損人不利己之舉，又豈是聰明狡詐之犯罪者所可能犯
       之錯誤。簡言之，從事此等財產犯罪之行為人，若非確
       定該帳戶所有人不會去報警或申報掛失，以確定能自由
       使用該帳戶轉帳、提款，應不致於以該帳戶從事財產犯
       罪。再衡以本件被害人存入款項至上開中國信託銀行高
       雄分行帳戶後，該數筆款項隨即於當日即遭領取，更足
       見上揭行詐騙之人於向被害人行騙時，確有把握該帳戶
       不會被帳戶所有人掛失止付，而此等確信，在該帳戶係
       拾得或竊得之情形，實無發生之可能。故被告辯稱其帳
       戶存摺、印鑑章及提款卡遺失云云，顯有重大悖情之處
       ，殊不足採。
（五）查金融帳戶係個人理財之工具，一般人向金融機構申請開
      立帳戶，並無任何法令限制，只須提出身分證、印章即可
      辦理開戶申請，此為眾所週知之事實，則依一般人之社會
      生活經驗，苟見他人不自己申請開立帳戶而蒐集不特定人
      之帳戶使用，衡情當知取得之帳戶乃被利用從事與財產有
      關之犯罪，被告係高職畢業之成年人，於偵查中可應答自
      如，足見其智識能力與一般常人無異，對此當無不知之理
      ，其竟提供自己帳戶供他人使用，足認被告顯然可預見該
      帳戶提供予他人係用於財產犯罪，供存入某筆資金後再行
      領出，而該筆資金之存入及提領過程係有意隱瞞流程及防
      止行為人身分曝光逃避查緝之用意；且近來詐欺取財之犯
      罪類型層出不窮，該等犯罪，多數均係利用人頭帳戶作為
      詐騙所得款項之出入帳戶，並經媒體廣為披載，被告係受
      過教育、有相當之社會經驗且心智成熟之人，對此應知之
      甚詳。綜上開說明，被告顯有幫助他人詐欺取財之不確定
      故意至明。
（六）又被害人雖確實存款至前揭被告所提供之帳戶，然無證據
      證明存入之款項為被告所提領，是本件僅能證明被告提供
      帳戶供他人使用。按刑法第339 條第1 項詐欺取財罪之成
      立，以行為人施用詐術，使人陷於錯誤而交付財物為要件
      ，而本件詐欺取財構成要件行為之實施，係透過電話聯繫
      ，使不知情之被害人存款入指定帳戶，實施者為前揭自稱
      「林主任」之成年男子及其他姓名不詳之成年人，被告單
      純提供帳戶之行為僅係使犯罪者容易欺騙民眾及隱匿犯罪
      事實，屬詐欺取財罪構成要件以外之行為，而為幫助詐欺
      取財行為甚明。另查無積極證據足資認定被告於將上開帳
      戶之存摺、印鑑章、提款卡及提款密碼交予姓名年籍不詳
      之人藉以幫助該人從事詐欺取財犯行之際，業已知悉或預
      見該人另有共犯，基於罪疑唯輕之證據法則，應認被告僅
      有幫助該人單獨從事詐欺取財犯行之犯意。
 （七）綜上所述，被告所辯係卸責之詞，不足採信，本件事證
       明確，被告有幫助詐欺取財之犯行堪以認定。
二、本案相關之法律比較適用：
    行為後法律有變更者，適用行為時之法律。但行為後之法律
    有利於行為人者，適用最有利於行為人之法律，刑法第2 條
    第1 項定有明文。查被告於前開行為後，刑法第33條第5款
    、第41條第1 項前段等規定業經總統於94年2 月2 日修正公
    布，並依刑法施行法第10條之1 規定自95年7 月1 日施行。
    是本件自應就被告行為前、後相關法律有修正者，依前揭規
    定加以比較適用。茲說明如下：
（一）按被告行為時，刑法第339 條第1 項之法定本刑罰金刑部
      分為1000元以下罰金，另依罰金罰鍰提高標準條例第1條
      前段規定，依法律應處罰金、罰鍰者，就其原定數額得提
      高為2 至10倍（中華民國72年7 月27日司法院、行政院令
      發布，並自72年8 月1 日起施行：「依戡亂時期罰金罰鍰
      提高標準條例─80年5 月6 日修正名稱為罰金罰鍰提高標
      準條例─第1 條前段及第3 條規定將刑法定有罰金各條之
      罰金數額，均提高為10倍）。及依現行法規所定貨幣單位
      折算新臺幣條例第2 條規定，現行法規所定金額之貨幣為
      圓、銀元或元者，以新臺幣元之3 倍計算，換言之，刑法
      第339 條第1 項之法定本刑，經折算為新臺幣後，為新臺
      幣30000 元；而被告行為後，依95年6 月14日公布之刑法
      施行法第1 條之1 規定，中華民國94年1 月7 日刑法修正
      施行後，刑法分則編所定罰金之貨幣單位為新臺幣 (第1
      項)。94 年1 月7 日刑法修正時，刑法分則編未修正之條
      文定有罰金者，自94年1 月7 日刑法修正施行後，就其數
      額提高為30倍。但自72年6 月26日至94年1 月7 日新增或
      修正之條文，就其所定數額提高為3 倍 (第2 項)， 其立
      法理由謂：刑法24年施行後，為解決國民所得經濟水準已
      大幅提昇問題，有關罰金與罰鍰倍數之調整及銀元與新臺
      幣之折算標準，訂有「罰金罰鍰提高標準條例」及「現行
      法規所定貨幣單位折算新臺幣條例」，除罰金以1 銀元折
      算3 元新臺幣外，並將72年6 月26日以前修正之刑法部分
      條文罰金數額提高為10倍；其後修正者則不再提高倍數，
      亦即刑法分則各罪罰金數額視前開情形分別提高為30倍或
      3 倍。考量新修正之刑法施行後，不再適用「現行法規所
      定貨幣單位折算新臺幣條例」，為使罰金數額趨於一致，
      避免衍生新舊法比較適用問題，以緩和實務適用法律之衝
      擊，於不變動罰金數額之前提下，爰為第2 項規定等語。
      查刑法第339 條第1 項自72年6 月26日至94年1 月7 日間
      並無修正，是依據前揭刑法施行法第1 條之1 之規定，刑
      法第339 條第1 項之法定本刑，自95年7 月1 日起，即改
      為新臺幣3000 0元，此均與刑法施行法第1 條之1 修訂前
      之數額並無不同。然再以被告行為後，修正後之刑法第33
      條第5 款規定罰金刑之下限為新台幣1000元，且以百元計
      算之；而依修正前之刑法第33條第5 款規定之罰金刑下限
      ，為銀元1 元，提高10倍後為銀元10元，換算為新台幣30
      元；是比較新舊法之規定，修正後之規定並非較有利於被
      告，依刑法第2 條第1 項前段之規定，適用行為時之法律
      ，即修正前之刑法第33條第5 款之罰金刑規定，有利於被
      告。
（二）又被告於本件犯罪時之刑法第41條第1 項前段規定：「犯
      最重本刑為5 年以下有期徒刑以下之刑之罪，而受6個 月
      以下有期徒刑或拘役之宣告，因身體、教育、職業、家庭
      之關係或其他正當事由，執行顯有困難者，得以1 元以上
      3 元以下折算1 日，易科罰金。」，及依前述現行法規所
      定貨幣單位折算新臺幣條例第2 條規定，現行法規所定金
      額之貨幣為圓、銀元或元者，以新臺幣元之3 倍計算，及
      依修正前罰金罰鍰提高標準條例第2 條前段（現已刪除）
      規定，依刑法第41條易科罰金者，就其原定數額提高為
      100 倍折算1 日，故被告行為時之易科罰金折算標準，得
      以銀元100 元以上300 元以下折算1 日，經折算為新臺幣
      後，應以新臺幣30 0元以上900 元以下折算1 日。惟95年
      7 月1 日修正公布施行之刑法第41條第1 項前段則規定：
      「犯最重本刑為5 年以下有期徒刑以下之刑之罪，而受6
      個月以下有期徒刑或拘役之宣告者，得以新臺幣1000元、
      2000元或3000元折算1日 ，易科罰金。」比較修正前後之
      易科罰金折算標準，以95年7 月1 日修正公布施行前之規
      定，較有利於被告，是依刑法第2 條第1 項前段，適用修
      正前刑法第41條第1 項前段規定，定其折算標準，有利於
      被告。
（三）修正施行前刑法第30條原規定：「幫助他人犯罪者，為從
      犯。雖他人不知幫助之情者，亦同。從犯之處罰，得按正
      犯之刑減輕之」，而現行刑法第30條則修正為：「幫助他
      人實行犯罪行為者，為幫助犯。雖他人不知幫助之情者，
      亦同。幫助犯之處罰，得按正犯之刑減輕之」。參照該條
      修正之立法理由說明，此項修正係「依學界通說既認幫助
      犯應採共犯從屬性說之『限制從屬形式』，使教唆犯及幫
      助犯之從屬理論一致，爰修正第1 項之文字，以杜疑義」
      、「…明示幫助犯之成立，亦以被幫助者著手犯罪之實行
      ，且具備違法性為必要。至於被幫助者是否具有『有責性
      （罪責）』，皆不影響幫助犯之成立。因此，如被幫助之
      人未滿14歲，或有第19條第1 項之情形而不罰，依幫助犯
      之限制從屬形式，仍得依其所幫助之罪處罰之」，是本次
      修正僅係參酌學說及實務見解，將幫助犯之條文規定予以
      明確化，以杜爭議，故解釋上修正施行前後刑法第30條第
      2 項之規定並無有利或不利於被告之問題，惟幫助犯是否
      得予減輕其刑，事涉行為之可罰性，參照最高法院95年度
      第9 次刑事庭會議決議之意旨，仍有刑法第2 條第1 項規
      定之適用。是本案應依被告行為時即修正施行前刑法第30
      條第1 項之規定，論以幫助犯，並依同條第2 項之規定減
      輕其刑。
（四）按被告犯罪後法律有變更，而比較行為時及裁判時之法律
      時，應就與罪刑有關之共犯、未遂犯、結合犯以及累犯加
      重、自首減輕、暨其他法定加減原因與加減例等一切情形
      ，比較其全部之結果，而為整體之適用，不能割裂而分別
      適用新舊法有利之條文（最高法院95年度台上字第3735
      號判決意旨參照）。本件經依前述關於罰金刑最低度、易
      科罰金及幫助犯等規定合併比較之結果，應依行為時之修
      正前刑法作為本件被告論罪科刑之依據。幫助犯之規定則
      依前述依修正前刑法規定論斷。
三、核被告所為，係犯修正前刑法第30條第1 項前段、第339 條
    第1 項詐欺取財罪之幫助犯。其為幫助犯，依修正前刑法第
    30 條 第2 項之規定，按正犯之刑減輕之。爰審酌被告將帳
    戶提供他人詐欺取財使用，紊亂社會正常交易秩序，並使不
    法之徒藉此輕易詐取財物，致檢警難以追查緝捕，助長詐欺
    犯罪集團詐騙財物之犯罪風氣，所造成危害自非輕微，惟念
    及被告僅係提供帳戶，並未直接參與詐欺犯行，犯罪情節較
    為輕微，及其犯後態度等一切情狀，量處如主文所示之刑，
    並依修正前刑法第41條第1 項前段規定，諭知如易科罰金之
    折算標準。
四、依刑事訴訟法第449 條第1 項前段、第454 條第2 項，刑法
    第2 條第1 項前段，修正前刑法第339 條第1 項、第30條第
    2 項、第41條第1 項前段，罰金罰鍰提高標準條例第1 條前
    段、修正前罰金罰鍰提高標準條例第2 條，逕以簡易判決處
    刑如主文。
本案經檢察官乙○○到庭執行職務。
中    華    民    國    95    年    9     月    22    日
                  刑事第二庭  審判長法  官    邱永貴
                                    法  官    李昆南
                                    法  官    何佩陵
以上正本證明與原本無異。
如不服本判決，應於收受送達後10日內向本院提出上訴書狀。
中    華    民    國    95    年    9     月    22    日
                                    書記官    盧聰明
附錄本判決論罪法條：
中華民國刑法第339條
意圖為自己或第三人不法之所有，以詐術使人將本人或第三人之
物交付者，處5 年以下有期徒刑、拘役或科或併科1 千元以下罰
金。


司法院資訊處製作；財團法人民間司法改革基金會備份。
